臺灣臺東地方法院民事簡易判決
110年度東原簡字第19號
原      告  吳長壽  
被      告  賴昌春  


            賴美珍（即賴昌邦之承受訴訟人）    


            賴雪芬（即賴昌邦之承受訴訟人）    


            賴秀英  
上  一  人
輔  助  人  賴瑀仟（原名李芳琴）

被      告  賴秀蘭  
            張進德  
            陳婉蓉  
            張仕    

上列當事人間請求代位分割遺產事件，經本院於民國111年6月10
日言詞辯論終結，判決如下：
    主      文
原告之訴駁回。
訴訟費用由原告負擔。
    事實及理由
壹、程序部分
一、債權人以自己之名義為原告，代位債務人對第三債務人提起
    訴訟，其所代位行使者乃債務人之權利，自無再以債務人為
    訴訟當事人之餘地，是其提起之訴訟，僅能以第三債務人為
    被告（最高法院71年台上字第4342號判例意旨參照）。又債
    權人起訴以自己之名義代位債務人向第三債務人行使權利者
    ，不得將被代位人（債務人）列為共同被告，否則應將其對
    於債務人部分之訴，予以駁回（最高法院64年度第5次民庭
    庭推總會議決定㈠、91年度台上字第1822號判決意旨參照）
    。經查，原告以自己之名義代位債務人張仕學向被告請求分
    割其等被繼承人陳玉蘭之遺產，揆諸上開說明，自無庸將被
    代位人張仕學列為共同被告。又原告於判決確定前，得撤回
    其訴之全部或一部。但被告已為本案之言詞辯論者，應得其
    同意，民事訴訟法第262條第1項定有明文。原告起訴時原將
    張仕學亦列為被告，嗣於本院民國111年2月23日言詞辯論一
    開始時，撤回對張仕學之訴而改列為被代位人（詳本院卷第
    137頁至第138頁），因張仕學尚未就本案為言詞辯論，核與
    上開法律規定相符，自應准許，合先敘明。
二、按當事人死亡者，訴訟程序在有繼承人、遺產管理人或其他
    依法令應續行訴訟之人承受其訴訟以前當然停止；前開承受
    訴訟人，於得為承受時，應即為承受之聲明；他造當事人，
    亦得聲明承受訴訟；聲明承受訴訟，應提出書狀於受訴法院
    ，由法院送達於他造；當事人不聲明承受訴訟時，法院亦得
    依職權，以裁定命其續行訴訟，民事訴訟法第168條、第175
    條、第176條、第178條亦分別定有明文。查被告賴昌邦即共
    有人於本件訴訟進行中之110年3月22日死亡，其繼承人為被
    告賴美珍、賴雪芬，此有戶籍謄本、繼承系統表在卷可稽，
    是本院前於110年11月8日依上開法律規定，依職權裁定命被
    告賴美珍、賴雪芬為被告賴昌邦之承受訴訟人，先予說明。
三、按訴狀送達後，原告不得將原訴變更或追加他訴；請求之基
    礎事實同一者，不在此限，民事訴訟法第255條第1項第2款
    定有明文。經查，原告起訴原聲明：1.被告公同共有之臺東
    縣○○鄉○○○段0000地號土地准予分割，並依如附表一所示之
    應繼分比例分割為分別共有。2.訴訟費用由被告負擔。嗣經
    原告補充、追加及更正，其最後聲明如後原告主張之聲明欄
    所載。經核原告上開訴之補充、追加及更正，符合首揭規定
    ，應予准許，合先敘明。
四、被告經合法通知，均未於言詞辯論期日到場，核無民事訴訟
    法第386條各款所列情形，爰依原告之聲請，由其一造辯論
    而為判決。
貳、實體部分　　
一、原告主張：
　㈠被代位人張仕學積欠原告債務新臺幣20萬元及法定利息等迄
    未清償，原告並取得本院105年度司票字第183號民事裁定暨
    確定證明書。又被繼承人陳玉蘭於101年6月3日死亡，遺有
    坐落臺東縣○○鄉○○○段0000地號土地（下稱系爭土地），繼
    承人為張仕學與被告等8人，應繼分如附表三所示。原告為
    實現債權，本欲聲請強制執行系爭土地，惟系爭土地於未分
    割前係屬全體繼承人公同共有，無法進行拍賣，此情況顯然
    已妨礙原告對被代位人張仕學財產之執行，原告為保全債權
    ，茲既各繼承人迄今未就系爭土地為協議分割，爰依民法第
    1164條、第242條規定，代位被代位人張仕學提起本件訴訟
    等語。
　㈡並聲明：
  1.被告賴雪芬、賴美珍應就被繼承人賴昌邦繼承自被繼承人陳
    玉蘭所遺如附表二所示不動產辦理繼承登記。
　2.被告與被代位人張仕學就被繼承人陳玉蘭所遺如附表二所示
    之遺產，應按如附表三所示應繼分比例分割為分別共有。
　3.訴訟費用由兩造按附表三所示之訴訟費用負擔欄比例負擔。
二、被告則均未於言詞辯論期日到場，亦未提出書狀作何聲明或
    陳述。
三、得心證之理由
  ㈠按債務人怠於行使其權利時，債權人因保全債權，得以自己
    之名義，行使其權利。民法第242條定有明文。又該條所定
    債務人怠於行使其權利時，債權人因保全債權，得以自己之
    名義，行使其權利之先決條件，須債務人果有此權利，且在
    可以行使之狀態，始有債權人代位行使之可言；債權人得代
    位行使者為債務人之權利，而非自己之權利，若債務人並無
    該項權利，債權人自無代位行使之可言（最高法院65年台上
    字第381號判例、70年度台上字第2643號判決意旨參照）。
    次按民法第1146條所定之遺產分割，係以遺產為一體，整個
    的為分割，而非以遺產中個個財產之分割為對象，亦即遺產
    分割之目的在遺產公同共有關係全部之廢止，而非個個財產
    公同共有關係之消滅。又遺產分割既以消滅遺產公同共有關
    係為目的，故除被繼承人以遺囑禁止繼承人分割之遺產及共
    同繼承人以契約約定禁止分割之遺產外，自應以全部遺產整
    體分割，不能以遺產中之個個財產為分割之對象（最高法院
    86年度台上字第1436號、84年度台上字第2410號、88年度台
    上字第2837號裁判意旨參照）。
  ㈡原告雖主張其可代位張仕學請求分割系爭土地，惟被繼承人
    陳玉蘭所遺留之遺產，除系爭土地以外，另遺有如附表四所
    示之不動產，有財政部北區國稅局遺產稅免稅證明書在卷可
    稽（詳本院卷第65頁），原告並未舉證證明有被繼承人陳玉
    蘭以遺囑禁止分割或全體繼承人協議禁止分割之情形，而被
    代位人張仕學於本院審理時亦陳稱陳玉蘭之繼承人有討論遺
    產分割，但沒有結論，沒有定案，我們繼承人中沒有同意只
    就陳玉蘭的遺產一部份為分割，所以最後大家只有各自去辦
    理公同共有的繼承登記，之後就都沒有處理等語在卷（詳本
    院卷第325頁至第326頁）。揆諸前揭意旨，遺產分割係以消
    滅遺產之公同共有關係為目的，自應以全部遺產整體予以分
    割，不能僅以遺產中之部分財產為分割之對象，故張仕學既
    無請求僅就被繼承人陳玉蘭之部分遺產即系爭土地為裁判分
    割之權利，原告自無代位張仕學請求之餘地。
  ㈢依前所述，原告主張其為張仕學之債權人，其得代位張仕學
    請求分割系爭土地，即無可採。
四、綜上所述，原告依民法第1164條、第242條等規定，請求被
    告賴雪芬、賴美珍應就被繼承人賴昌邦繼承自被繼承人陳玉
    蘭所遺如附表二所示不動產辦理繼承登記；被告與被代位人
    張仕學就被繼承人陳玉蘭所遺如附表二所示之遺產，應按如
    附表三所示應繼分比例分割為分別共有，為無理由，應予駁
    回。
五、本件事證已臻明確，兩造其餘攻擊防禦方法及所提證據，經
    核均於判決結果不生影響，爰不逐一論述，附此敘明。
六、訴訟費用負擔之依據：民事訴訟法第78條。
中　　華　　民　　國　　111 　年　　6 　　月　　24　　日
                  臺東簡易庭　法  官　吳俐臻
以上正本係照原本作成。
如不服本判決，應於判決送達後20日內向本院提出上訴狀，同時
表明上訴理由（應按他造當事人之人數檢附繕本）。　　　　　
中　　華　　民　　國　　111 　年　　6 　　月　　27　　日
                              書記官  王品涵
附表一
編號 繼承人姓名 應繼分比例 1 賴昌春 6分之1 2 賴昌邦 同上 3 賴秀英 同上 4 賴秀蘭 同上 5 陳婉蓉 同上 6 張進德 18分之1 7 張仕 同上 8 張仕學 同上 
附表二
編號 項目 地號 權利範圍 1 土地 臺東縣○○鄉○○○段0000地號 全部 
附表三
編號 繼承人姓名 應繼分比例 訴訟費用負擔比例 1 張仕學（被代位人） 18分之1 18分之1 2 張仕 同上 同上 3 張進德 同上 同上 4 賴美珍 12分之1 12分之1 5 賴雪芬 同上 同上 6 賴昌春 6分之1 6分之1 7 賴秀英 同上 同上 8 賴秀蘭 同上 同上 9 陳婉蓉 同上 同上 
附表四
編號 種類 權利範圍 1 花蓮縣○○鄉○○段00000地號土地 全部 2 花蓮縣○○鄉○○段000地號土地 全部 3 花蓮縣○○鄉○○段00000地號土地 全部 4 花蓮縣○○鄉○○段00000地號土地 全部 5 花蓮縣○○鄉○○段00000地號土地 全部 6 花蓮縣○○鄉○○段000地號土地 全部 7 花蓮縣○○鄉○○段00000地號土地 全部 8 花蓮縣○○鄉○○段000地號土地 全部 9 花蓮縣○○鄉○○村000號房屋 全部 10 花蓮縣○○鄉○○段000地號地上權 全部